【裁判字號】    92,重訴,248
【裁判日期】    921009
【裁判案由】    給付借款
【裁判全文】
臺灣臺南地方法院民事判決  九十二年度重訴字第二四八號
    原      告  合作金庫銀行股份有限公司
    法定代理人  甲○○
    訴訟代理人  乙○○
                徐國銘
    被      告  丙○○
                丁○○
    訴訟代理人  李慧千律師
                陳昆和律師
右當事人間請求給付借款事件，本院（言詞辯論終結日期：九十二年九月二十五日）
判決如左：
    主    文
被告應連帶給付原告新台幣壹仟參佰伍拾萬元，及各如附表所示之利息、違約金。
訴訟費用由被告連帶負擔。
本判決於原告以新台幣肆佰伍拾萬元或同額之中央政府重大交通建設八十六年度乙類
第三期登錄公債（編號Ａ八六四０三號）供擔保後，得假執行。
    事    實
甲、原告方面：
一、聲明：求為判決如主文第一項所示，及為以供擔保為條件之假執行宣告。
二、陳述：
（一）被告丙○○、丁○○分別於民國八十一年五月十四日、同年七月十七日簽訂連
      帶保證書，約定於原告持有訴外人凱建營造有限公司（下稱凱建公司）於現在
      及將來所簽章之付款、承兌、背書或保證之票據、借據、契約及其他一切債務
      憑證以新台幣（下同）三千萬元為限額，渠等願與凱建公司負連帶償還責任，
      並一併簽立授信約定書。嗣凱建公司分別於附表所示之借款日向原告借款四百
      萬元、三百五十萬元、六百萬元（六百萬元部分分成三百六十萬元及二百四十
      萬元撥款），共計一千三百五十萬元，有借據及本票可證，利率依照原告銀行
      基本放款利率嗣後機動調整，另到期日詳如附表所載，並約定如逾期付息或到
      期未履行債務時，除喪失期限利益應立即清償全部欠款外，並應自逾期之日起
      ，在六個月以內按上開利率百分之十，超過六個月部份按上開利率百分之二十
      給付違約金；詎凱建公司自八十九年六月份後即未依約繳納利息，經原告抵銷
      及執行凱建公司與其他連帶保證人在原告或其他銀行之存款，計六十四萬九千
      四百四十四元，抵償部分積欠之利息、違約金（方式償方式如附件計算表所示
      ），凱建公司尚欠本金一千三百五十萬元及如附表所示之利息、違約金，而本
      件最高限額保證未定有期限，被告亦未依民法第七百五十四條規定終止保證契
      約，連帶保證之效力仍在，為此基於連帶保證之法律關係，依法提起本訴，請
      求被告連帶給付上開借款、利息及違約金。
（二）原告前開受償六十四萬九千四百四十四元部分，係抵銷凱建公司及連帶保證人
      黃義玉、黃國禎、鄭二榮、何黃秀雲於原告處之存款，與執行凱建公司及黃國
      禎於其他銀行之存款；因黃國禎同為原告之另一借款戶裕庭企業行之連帶保證
      人，該部分受償之金額須依債權比例沖償，其計算明細詳如附件所示。
（三）依原告之作業程序，公司之借款戶於初申貸時，需會同連帶保證人（有限公司
      由股東擔任保證人）辦妥對保及簽立連帶保證書之程序（所謂對保係指借款人
      、保證人在授信約定書上親自簽章，以明其所負之法律責任），且於撥貸前，
      公司借款戶尚須提出該公司董監事會議紀錄，載明股東授權申貸事宜及借款限
      額；嗣後該公司借款不論是短期周轉、展期、轉期或續借，即不再重新對保，
      而由公司出具含連帶保證人之借據，經原告核對與授信約定書之印鑑相符後撥
      貸，原告並無另行通知連帶保證人之義務。本件凱建公司所提供之聯席會議紀
      錄上載明，授權董事長在三千萬之限度內向原告申借融通，並經被告二人簽名
      蓋章，其金額及印章皆與連帶保證書相同，故依原告作業程序，凱建公司日後
      之陸續借貸事項，原告無須再逐筆通知被告。由此可知，被告不可能不知借貸
      情事，且被告簽立之「連帶保證書」、「授信約定書」均為斗大之字眼，渠等
      應知在原告處簽名所為何事，怎可事後推諉不知，故被告既未終止該未定期限
      之連帶保證關係，即應就凱建公司積欠原告之債務，負連帶償還責任。
三、證據：提出連帶保證書、本票、基本放款利率變動表、凱建公司聯席會議記錄、
    最高法院判決、判例要旨實務資料各一份，授信約定書、借據各二份，裕庭企業
    行催收款項帳卡三份，放款帳務序時紀錄明細表、借戶全部資料查詢單、凱建公
    司催收款項帳卡各四份，放款支出傳票八紙為證；並偕同證人楊朝欽、許玲瑟、
    蔣旺廷到庭。
乙、被告方面：
一、丙○○部分：
（一）聲明：駁回原告之訴。
（二）陳述：
  １、被告於八十一年五月十四日簽立連帶保證書時，該保證書上之資料欄均空白，
      且經原告職員楊朝欽告知凱建公司之借貸期限為一年，一年後被告若未再簽名
      背書，即結束連帶保證責任，故連帶保證書上約定連帶保證人擔保主債務人現
      在及「將來」對原告所負債務，應係指「將來一年內」而言。又被告知悉當時
      凱建公司是向原告借款一千五百萬元，但被告認為凱建公司在一年內財務不會
      出狀況，才願意保證一年。該連帶保證書以定型化契約方式約定被告於一定限
      額內，就凱建公司現在及將來對原告所負債務負保證責任，並不許被告自行退
      保，於經過一年後亦未通知被告追簽保證書，反認被告未依民法第七百五十四
      條通知原告終止保證契約，即需負連帶保證責任，實有違常理。
  ２、本件於八十一年簽立系爭連帶保證書之連帶保證人有七人，被告於八十二、八
      十三年左右起即未擔任凱建公司之股東，而原告提出之八十九年凱建公司之借
      據及本票，其上之連帶保證人卻改為六人（二人退出股東、一人新加入），應
      認為新的連帶保證人約定已經取代原來之連帶保證人，即後約改前約，前約失
      效。
  ３、原告於連帶保證人未完成簽背手續前不得放貸，此種程序為契約約定之方式，
      依民法第一百六十六條規定，於該方式未完成前，推定其契約不成立，故被告
      於八十九年並未簽名擔任連帶保證人，與原告間應無契約關係存在。
  ４、凱建公司於八十一年之借貸已清償完畢，依民法三百零七條規定，債之關係消
      滅，其債權之擔保及其他從屬權利亦同時消滅，故被告應不負連帶保證責任。
二、丁○○部分：
（一）聲明：駁回原告之訴。
（二）陳述：
  １、被告於八十一年七月十四日簽名時，黃義玉只通知被告因擔任凱建公司股東必
      須簽名，並未明白告訴被告簽名之意義為何（即要擔任凱建公司向原告借款之
      連帶保證人）；被告至原告處簽名時，原告職員亦未告知被告所簽署的是最高
      限額之連帶保證書，也未交付被告審閱文件，是被告並未有為最高限額連帶保
      證人之認知，該連帶保證書應屬無效。
  ２、被告並無實際介入凱建公司經營，又無任何營利可言，且早於八十三年間即已
      退出股東，何需繼續背負最高限額三千萬元之連帶保證責任？此顯與常理不符
      ，是原告應證明已盡告知義務，否則不得將此不利益由被告承擔。
  ３、一般銀行貸放款作業程序，只要有保證人或擔保物提供人，在放款之前，必有
      對保之手續，亦即告知保證人或擔保物提供人，所欲放款額度為何，以明責任
      所在，此觀之原告於凱建公司每次借款之時，均會要求保證人簽名即可明瞭。
      故原告就凱建公司每次貸款之金額應通知被告，方符合銀行作業程序，倘原告
      已盡通知之責，始能向被告主張權利，否則原告怠於通知被告，被告焉有機會
      行使民法第七百五十四條之權利？是於原告怠於通知之前提下，原告之請求並
      無道理。
  ４、原告所提出之凱建公司聯席會議記錄，被告並未出席，亦未簽名，係凱建公司
      自行製作。證人楊朝欽及許玲瑟均係原告之受僱員工，渠等所言之銀行作業程
      序，並不代表財政部所頒之作業程序即是如此，不得僅憑渠等之詞即為有利於
      原告之認定。
（三）證據：請求函詢財政部，關於原告之貸放作業手續及流程為何，針對連帶保
      證人所保證債務人債務是否應對保，其手續及流程如何及有關法令依據及作業
      規則；請求命原告提出凱建公司自在原告開戶後，第三人在原告的資金往來
      情形，亦即貸款償還、放款之明細資料；聲請傳訊證人黃義玉、劉美英。
    理    由
一、按訴狀送達後，原告不得將原訴變更或追加他訴，但擴張或減縮應受判決事項之
    聲明者，不在此限，民事訴訟法第百五十五條第一項第三款定有明文。本件原告
    原起訴請求被告應連帶給付原告一千三百五十萬元及遲延利息、違約金（見本院
    卷第十八頁），嗣原告於本院九十二年九月二十五日言詞辯論期日，當庭聲明原
    告因凱建公司歷來正常繳息而自動調降利率，爰將利息、違約金之利率及起算日
    ，減縮如附表所示（見本院卷第一四三頁），此屬減縮應受判決事項之聲明，核
    與上開規定，並無不合，應予准許。
二、原告主張：被告丙○○、丁○○分別於八十一年五月十四日、同年七月十七日簽
    立連帶保證書，約定對訴外人凱建公司於現在及將來所簽章之付款、承兌、背書
    或保證之票據、借據、契約及其他一切債務憑證以三千萬元為限額，願與凱建公
    司負連帶償還責任，並一併簽立授信約定書。嗣凱建公司分別於附表所示之借款
    日向原告借款四百萬元、三百五十萬元及六百萬元（計一千三百五十萬元），約
    定借款期限、利率、違約金均各如借據所載，詎其自八十九年六月份起均未依約
    繳納利息，依約全部債務應視為到期，經原告主張抵銷及執行凱建公司與其他連
    帶保證人在原告或其他銀行之存款共計六十四萬九千四百四十四元，以抵償凱建
    公司積欠之部分利息、違約金後，凱建公司尚欠本金一千三百五十萬元及如附表
    所示之利息、違約金，為此基於連帶保證之法律關係，求為命被告連帶給付上開
    借款、利息及違約金之判決。
三、被告丙○○辯稱：其於八十一年五月十四日簽立連帶保證書時，該保證書保證人
    、最高限額等欄位均空白，其知悉凱建公司是要向原告借款一千五百萬元，且經
    原告職員楊朝欽告知凱建公司之借貸期限為一年，一年後其若未再簽名，即結束
    連帶保證責任；又其自八十二、八十三年間起即未擔任凱建公司之股東，凱建公
    司於八十九年之借貸，應由該公司留任及新任之股東為連帶保證人，且新任股東
    為連帶保證人已取代原來之連帶保證人，被告丙○○已解除保證責任；況凱建公
    司於八十一年之借貸已清償完畢，則債之關係消滅，其債權之擔保亦同時消滅，
    故其不負連帶保證責任等語。被告丁○○則以：其於八十一年七月十七日係因黃
    義玉通知擔任凱建公司股東須簽名，始前去原告處簽名，且原告職員亦未盡告知
    義務，是其並未有為最高限額連帶保證人之認知，該連帶保證書應屬無效；又原
    告就凱建公司每次借款之金額均應通知被告，方符合銀行作業程序，若原告怠於
    通知，則無法向被告主張權利；原告所提出之凱建公司聯席會議紀錄係該公司自
    行製作，證人楊朝欽及許玲瑟均係原告之受僱員工，故不得憑此即為有利原告之
    認定等語，資為抗辯。
四、兩造不爭執之事實：
    原告主張被告二人簽立連帶保證書及凱建公司借款，經抵充部分欠款後（計算方
    式如附件計算表），目前尚積欠如附表所示之本金、利息、違約金未清償之事實
    ，業據其提出連帶保證書、本票、各一份，授信約定書、借據各二份，裕庭企業
    行催收款項帳卡三份，放款帳務序時記錄明細表、借戶全部資料查詢單、凱建公
    司催收款項帳卡各四份，放款支出傳票八紙在卷為證；被告丁○○對凱建公司目
    前尚欠借款之本金、利息、違約金不予爭執，並自承連帶保證書係由其親自簽名
    ；被告丙○○對系爭保證書上簽名之真正亦不爭執，堪認原告此部分之主張，應
    堪信為真實。
五、兩造爭執要旨：（一）被告丙○○於八十一年五月十四日簽立系爭連帶保證書時
    ，其上欄位是否為空白，亦即系爭保證契約是否有效？（二）被告丁○○於八十
    一年七月十七日於系爭連帶保證書簽名之真意為何，有無為連帶保證人之認知，
    系爭保證契約是否有效。經查：
（一）被告丙○○部分：
  １、按保證人與債權人約定就債權人與主債務人間所生一定債之關係範圍內之不特
      定債務，預定最高限額，由保證人保證之契約，學說上稱為最高限額保證。此
      種保證契約如定有期間，在該期間內所生約定範圍內之債務，不逾最高限額者
      ，均為保證契約效力所及；如未定期間，保證契約在未經保證人依民法第七百
      五十四條規定終止或有其他消滅原因以前，所生約定範圍內之債務，亦同。故
      在該保證契約有效期間內，已發生約定範圍內之債務，縱因清償或其他事由而
      減少或消滅，該保證契約依然有效，嗣後所生約定範圍內之債務，於不逾最高
      限額者，債權人仍得請求保證人履行保證責任（最高法院七十七年台上字第九
      四三號判例參照）。觀之本件被告二人簽立之系爭連帶保證書上約定：「立連
      帶保證書人‧‧‧今向台灣省合作金庫連帶保證凡貴庫持有凱建公司於現在及
      將來所簽章之付款、承兌、背書或保證之票據、借據、契約及其他一切債務憑
      證以三千萬元為限額，保證人願與凱建公司負連帶償還責任」等字句，且並無
      保證期間之約定，可知系爭保證書性質上為「未定期限之最高限額保證」無訛
      ，合先敘明。
  ２、被告辯稱其簽立連帶保證書時，其上債務人、最高限額金額欄均屬空白一節，
      查被告丙○○早在八十一年五月十四日即於連帶保證書上簽名，而凱建公司負
      責人黃義玉係於同年七月七日始簽署，復參以證人即原告對保人員楊朝欽、許
      玲瑟均一致證稱：金額欄等均為主債務人法定代理人黃義玉填寫等語（見本院
      一二０、一四五頁），而證人黃義玉亦到庭表示確有授權（凱建）公司會計簽
      名及填載連帶保證書等詞（見本院卷一一八頁），再觀之「黃義玉」與「凱建
      公司」之筆跡，以肉眼觀之，顯係出於同一人之手，則對照簽署系爭連帶保證
      書之時間先後順序，固可得知被告於簽立連帶保證書時，其上債務人、金額等
      欄位應屬空白。惟按，保證契約係不要式契約，當事人雙方就保證關係所為意
      思表示一致即成立，非以書面為必要，所應探究者實為兩造就保證關係有無合
      意、合意內容範圍為何。查被告丙○○到庭陳稱：「‧‧‧八十一年凱建公司
      的負責人黃義玉找我去銀行擔任連帶保證人，我在八十一年五月十四日有簽立
      連帶保證書，銀行的跟我說這是一年一期，一年後會換單‧‧‧」、「‧‧‧
      我知道那時候凱建公司是借款一千五百萬元，但我認為凱建公司在一年內財務
      不會出狀況，所以我才認為保證一年沒關係‧‧‧」等語（見本院卷七三、一
      四六頁），足見丙○○於簽立連帶保證書時，確實認知伊是為凱建公司借款而
      為連帶保證，雖被告丙○○抗辯伊簽署連帶保證書時，其上金額欄為空白一節
      屬實，然查，被告丙○○當時既為凱建公司股東身分，且其簽名確係為公司債
      務保證，而系爭連帶保證書係由凱建公司全體股東簽署於同一份書面，共同擔
      保凱建公司之債務，惟最高金額欄僅有一處，顯見每位連帶保證人對連帶保證
      之最高限額（即公司借貸之額度）應有一定之共識推由一人填寫金額。而證人
      即凱建公司負責人亦為連帶保證人之一之黃義玉亦到庭證稱：公司確有在三千
      萬限度內向原告借款，且連帶保證書是其授權會計填寫的等語，堪認被告丙○
      ○簽署時間雖早於黃義玉，然應可認其同意授權由黃義玉填寫金額，否則依其
      年齡（簽署時為四十三歲）、智識程度（大學畢業、從事建築業）豈會隨意於
      空白之連帶保證書上簽名！被告丙○○既已授權由主債務人（凱建公司）負責
      人黃義玉填寫金額，自應依約就凱建公司於填載限額（三千萬元）之範圍內，
      負連帶清償之責。至被告丙○○另抗辯：僅保證凱建公司一千五百萬元之借款
      債務，且保證期限僅一年云云，然查，被告丙○○既有授權黃義玉填載金額，
      則應就其所填載之最高限額負責，且徵之原告所提出之凱建公司聯席會議紀錄
      係載明全體股東均同意在新台幣「三千萬元」之限度內向銀行申借融通等語（
      見本院卷九五頁），被告丙○○當時既為凱建公司股東之一，復未能證明該會
      議紀錄有何偽造情事，足可推知被告丙○○於事後亦對主債務範圍為三千萬元
      有高度之認知，而其既未曾有所異議，應認其同意就凱建公司債務於三千萬元
      之限度內負連帶清償責任。至保證期限，因系爭保證書上除明白載明係擔保債
      務人（即凱建公司）「現在及將來」之債務外，並無任何「保證期間」之約定
      ，依民事訴訟法第二百七十七條關於舉證責任分配原則之規定，被告丙○○應
      就其抗辯保證期限應僅「一年」之有利事項負舉證責任，惟據證人楊朝欽即原
      告對保人員到庭證稱：伊沒有跟丙○○講一年後就不用負保證責任等語，被告
      丙○○就此復無法再為舉證以實其說，則難為有利於丙○○之認定，應以原告
      之主張為可採。
  ３、被告丙○○復辯稱：凱建公司於八十九年借貸時，其已不具股東身分，係由該
      公司留任及新任之股東為連帶保證人，應認為新的連帶保證人約定已取代原來
      之連帶保證人；況凱建公司於八十一年之借貸已清償完畢，債之關係消滅，其
      債權之擔保亦應同時消滅云云。然查：揆諸上揭１、之說明，「未定期限之最
      高限額保證契約」，在未經保證人依民法第七百五十四條規定終止以前，所生
      約定範圍內之債務，不逾最高限額者，均為保證契約效力所及，縱已發生之債
      務因清償或其他事由而減少或消滅，保證契約依然有效，嗣後所生約定範圍及
      最高限額內之債務，債權人仍得請求保證人履行保證責任；而被告丙○○自承
      未曾通知原告終止系爭保證契約乙情，則系爭保證契約依然有效，縱凱建公司
      於八十一年之借貸已清償完畢，基於最高限額保證契約之本質，嗣後發生凱建
      公司對原告所負、於三千萬元限額內之債務，丙○○仍應負連帶清償責任。至
      凱建公司因董監、股東等經營階層之更動，於八十九年向原告之借款，另有新
      的連帶保證人加入，然此係另一連帶保證契約關係，與本件系爭最高限額連帶
      保證契約無涉（按：須經被告丙○○通知原告終止，保證契約始失其效力），
      本件系爭保證契約不因之而失效，至為顯然，是被告丙○○上開所辯，均無足
      採。
（二）被告丁○○部分：
  １、被告丁○○自認於系爭連帶保證書上簽名，惟辯稱：伊以為是在簽股東的名字
      ，原告職員未告知簽名之意義為何，其未同意擔任連帶保證人云云，並舉證人
      黃義玉、劉美英之證言為佐。惟查證人劉美英係證稱：丁○○是經由伊加入凱
      建公司當股東，伊不確定有無與丁○○去銀行，伊不知道丁○○去銀行作什麼
      等語，則上開證詞尚難證明被告丁○○如何簽立系爭連帶保證書。又據辦理丁
      ○○對保事項之證人許玲瑟證述：丁○○簽名時保證書之手寫部分都已填寫完
      成，且伊皆會向連帶保證人說明這是連帶保證的對保等語。查被告丁○○至原
      告銀行處所簽署之文件係「連帶保證書」及「授信約定書」，其既簽署上開文
      件，自應更加審慎為是，況該等文件資料頁首均有「連帶保證書」、「授信約
      定書」之斗大文字，而保證書於丁○○簽名欄處正上方亦印有「連帶保證人」
      字樣，參以被告丁○○當時為凱建公司股東，其因股東身分至原告銀行簽署文
      件，依一般常情，應足認知與公司債務有關，被告抗辯其完全不知簽名何意，
      而證人黃義玉亦附和證稱股東只是去銀行簽形式上的簽名，股東不知公司向銀
      行借款云云，顯與一般社會經驗法則不符，而難以遽信；至原告有無盡告知義
      務乙節，與被告丁○○簽名之真意為何，係屬二事，縱原告未為告知，然被告
      丁○○於簽名時，本有審閱文字內容之義務，縱其係基於錯誤而簽具，亦是事
      後撤銷之問題，被告丁○○既未撤銷其為連帶保證之意思表示，自難以其所辯
      不知契約內容為由，即卸免其連帶保證責任。
  ２、被告丁○○另辯稱：原告就凱建公司每次貸款之金額應通知被告，方符合銀行
      作業程序，倘原告已盡通知之責，始能向被告主張權利，否則原告怠於通知被
      告，被告焉有機會行使民法第七百五十條之權利；原告所提出之凱建公司聯席
      會議記錄，其未出席簽名，係凱建公司自行製作云云。惟查，系爭最高限額保
      證契約既已成立生效，凡於約定範圍及最高限額內之債務，保證人（即丁○○
      ）即應負連帶清償責任，原告之保證債權，不因原告未將凱建公司每次借款金
      額通知被告丁○○而受有影響；同理，被告丁○○行使民法第七百五十四條終
      止契約之權利，亦不因之而受有妨礙，其仍依法享有隨時終止保證契約之權；
      至凱建公司聯席會議記錄，係原告撥貸予公司借款戶前，為明股東授權申貸事
      宜及借款限額，雖被告丁○○辯稱其未出席該會議，然該會議紀錄上確有被告
      丁○○之股東章蓋印其上，而被告丁○○復未能舉證證明對該會議紀錄有偽造
      情事，自不能以此解免其簽署系爭保證書與原告成立保證契約所應負之保證責
      任，是其上開抗辯，顯不足採。至被告丁○○另聲請命原告提出凱建公司自在
      原告開戶後在原告銀行之所有資金往來資料，以資證明原告並未於凱建公司借
      款時通知被告等情，然查，原告既已自承確未於凱建公司每次借款時通知被告
      ，且原告是否通知被告，亦無礙於被告應負連帶保證責任，已如前述，則原告
      請求命被告提出上開資料即無必要，附此敘明。
六、綜上所述，被告二人之抗辯均無足採，原告主張被告為凱建公司之連帶保證人，
    而凱建公司尚欠原告如附表所示之本金、利息、違約金，既在最高限額三千萬元
    之範圍內，則原告依消費借貸、連帶保證之法律關係，請求被告二人應連帶給付
    一千三百五十萬元，及如附表所示之利息、違約金，為有理由，應予准許。
七、本件事證已臻明確，兩造其餘攻擊防禦及所為之立證，核與本件判決之結果無影
    響，爰不一一論述，附此敘明。
八、原告陳明願供擔保，請准宣告假執行，核無不合，爰酌定相當之擔保金額准許之
    。
九、據上論結，原告之訴為有理由，依民事訴訟法第七十八條、第八十五條第二項，
    第三百九十條第二項，判決如主文。
中      華      民      國    九十二    年      十      月      九      日
                                臺灣臺南地方法院民事第三庭
~B法      官  蔡雅惠
右為正本係照原本作成。
如對本判決上訴，須於判決送達後廿日內向本院提出上訴狀。
中      華      民      國    九十二    年      十      月      十三    日
~B法院書記官  葉東平


司法院資訊處製作；財團法人民間司法改革基金會備份。
